最高法院刑事判決　　　　　　　　九十六年度台上字第四一號
上　訴　人　甲○○
　　　　　　　　　　號
選任辯護人　林春榮律師
上列上訴人因殺人案件，不服台灣高等法院台中分院中華民國九
十三年三月十六日第二審判決（九十三年度上訴字第三九號，起
訴案號：台灣台中地方法院檢察署九十二年度偵字第七六四一、
八二六九號），提起上訴，本院判決如下：
    主  文
原判決撤銷，發回台灣高等法院台中分院。
    理  由
本件原判決認定：上訴人甲○○為海洋世界傳播公司之經紀人，
負責駕駛汽車載送女子至各酒店坐檯為業，民國九十二年三月二
十八日凌晨五時許，駕駛車牌號碼Ｒ八－三八五○號自用小客車
，搭載林秀秀及綽號「嘟嘟」之女子，前往台中市「射手座ＫＴ
Ｖ酒店」坐檯時（林秀秀因身體不適，僅「嘟嘟」進入酒店），
將車輛停放在台中市○○路三十九號埃索加油站前廣場等候。嗣
因上訴人之汽車擋住賴志雄所駕駛自用小客車之去路（車內載有
陳春雄、唐李美秀），致賴志雄無法離開，乃下車拍打上訴人之
車窗並與之理論，雙方因而發生口角、互毆，陳春雄見狀亦下車
助陣。詎上訴人基於殺人之故意，從其車輛之後行李廂，取出銀
色鋁質球棒一支，重擊賴志雄之頭部一下，致賴志雄頭部創傷性
顱內損傷併廣泛性蛛網膜下出血、腦水腫、腦梗塞，當場昏倒在
地。陳春雄乃央請加油站人員聯絡救護車，將賴志雄送醫急救，
延至翌（二十九）日下午五時四十五分許，仍因頭部傷重死亡等
情。因而撤銷第一審關於上訴人殺人部分之判決，改判仍論處上
訴人殺人（處有期徒刑十年二月）罪刑，固非無見。
惟查：(一)、卷宗內之筆錄及其他文書可為證據者，審判長應向當
事人、代理人、辯護人或輔佐人宣讀或告以要旨。且審判長每調
查一證據畢，應詢問當事人有無意見。刑事訴訟法第一百六十五
條第一項、第二百八十八條之一第一項分別定有明文。從而採為
判決基礎之筆錄，應依上開規定踐行調查證據程序，並逐一詢問
當事人有無意見，始與直接審理之意旨相符。上訴人始終否認持
鋁質球棒重擊賴志雄之頭部，辯稱伊持用之球棒並未接觸賴志雄
之頭部云云。而原判決認定上訴人確有持鋁質球棒重擊賴志雄之
頭部，致賴志雄死亡等情。已引用證人陳春雄、林仙見、林秀秀
、唐李美秀等人於警詢時、第一審偵審中之證述；及法醫師高大
成於第一審、原審準備程序時之證述採為證據（見原判決第三頁
第十五行至第四頁第十行、第七頁第十三行至第十二頁第二行）
。但原審於審判期日，僅以包裹方式訊問：「對於證人陳春雄、
林仙見、林秀秀、唐李美秀、法醫師高大成這幾個人所講的話，
你有什麼意見」一語權充（見原審卷第一○七頁），並未就上開
可為證據之筆錄，依前揭規定踐行調查證據之程序，向當事人、
辯護人宣讀或告以要旨，並逐一詢問當事人有無意見，即逕採為
上訴人論罪科刑之基礎，自有應於審判期日調查之證據而未予調
查之違法。(二)、依刑事訴訟法第二百七十九條第一項規定，準備
程序處理之事項，原則上僅限於訴訟資料之聚集及彙整，旨在使
審判程序能密集而順暢之進行預作準備，不得因此而取代審判期
日應踐行之直接調查證據程序。調查證據乃刑事審判程序之核心
，改良式當事人進行主義之精神所在；關於證人、鑑定人之調查
、詰問，尤為當事人間攻擊、防禦最重要之法庭活動，亦為法院
形成心證之所繫，除依同法第二百七十六條第一項規定，法院預
料證人不能於審判期日到場之情形者外，不得於準備程序訊問證
人，致使審判程序空洞化，破壞直接審理原則與言詞審理原則（
本院九十三年台上字第二○三三號判例參照）。本件關於死因之
鑑定，法醫師高大成之解剖紀錄係記載：「故（死者右後枕與太
陽穴交接部位之顱內出血）應為拳頭重擊之軟性鈍器物所造成之
顱內出血而為他殺」（見相驗卷第一六二頁及原判決第七頁第六
行至第八行）。原審之選任辯護人已質疑上開鑑定結果，認為是
「拳頭重擊」之「軟性鈍器物」所造成；與起訴書及第一審判決
，認定是上訴人持「鋁質球棒重擊」所造成者不同，因而主張上
訴人僅以「拳頭」攻擊，係犯傷害致人於死罪，非殺人罪。而此
攸關法院形成心證所繫之關鍵性證據，原審亦認有傳喚鑑定證人
法醫師高大成到庭交互詰問之必要，但法醫師高大成是否有不能
於審判期日到場之情形？原審未予斟酌，復未於判決理由說明，
即於九十三年二月十二日行準備程序時，由受命法官傳喚法醫師
高大成到庭作證、行交互詰問（見原審卷第七十七頁至第八十頁
），已有未合。又該準備程序之筆錄，復未於審判期日依法向當
事人、辯護人等宣讀或告以要旨，即逕採為判決之基礎，亦有違
誤。(三)、原判決認定，上訴人係犯刑法第二百七十一條第一項之
殺人罪，其法定本刑為死刑、無期徒刑或十年以上有期徒刑，依
刑事訴訟法第三十一條規定，屬於強制辯護之案件，原審審判筆
錄，雖有律師起稱「辯護如辯護意旨狀所載」字樣（見原審卷第
一一二頁），但核閱卷宗，該律師並未提出「辯護意旨狀」（按
卷內僅有先前提出之準備狀《附於原審卷第五十一頁》，但依審
判筆錄記載，辯護人並未引用該準備狀），自難謂為已經合法辯
護，其所踐行之訴訟程序，亦屬於法有違（參考本院六十八年台
上字第一○二四六號判例）。以上或為上訴意旨指摘所及，或為
本院得依職權調查之事項，應認原判決有撤銷發回更審之原因。
據上論結，應依刑事訴訟法第三百九十七條、第四百零一條，判
決如主文。
中　　華　　民　　國　九十六　年    一  　月　  四    日
                      最高法院刑事第十一庭
                          審判長法官  謝　俊　雄
                                法官  陳　世　雄
                                法官  魏　新　和
                                法官  吳　信　銘
                                法官  徐　文　亮
      本件正本證明與原本無異
                                      書  記  官
中　　華　　民　　國　九十六　年　　一　　月　　八　　日
                                                   Ｍ
